臺灣臺中地方法院民事判決
110年度勞訴字第69號
原      告  陳填    
            蘇政暉  
            陳永裕  
            王其成  
            張運田  
            陳佳塔  
            邱世杰  
共      同
訴訟代理人  張宗存律師
複代理  人  蔡宜樺律師
被      告  台灣電力股份有限公司

法定代理人  楊偉甫  
訴訟代理人  邱寶弘律師
上列當事人間請求給付退休金差額事件，本院於民國110年10月1
3日言詞辯論終結，判決如下：
    主      文
被告應分別給付原告如附表「應補發退休金」欄所示之金額，及
各自附表「利息起算日」欄所示之日起至清償日止，按年息百分
之五計算之利息。
訴訟費用由被告負擔。
本判決得假執行。但被告如以附表「應補發退休金」欄所示之金
額分別為原告預供擔保後，得免為假執行。
    事實及理由
一、原告主張：原告陳填、蘇政暉、陳永裕、張運田、邱世杰、
    王其成、陳佳塔等7人（下稱原告7人）均受僱任職於被告（
    臺中區營業處），分別擔任「線路裝修員」（即原告陳填、
    蘇政暉、陳永裕、張運田、邱世杰）、「業務管理師」（即
    原告王其成）、「業務管理監」（即原告陳佳塔）等職務，
    均屬勞動基準法（下稱勞基法）所稱之勞工，應有勞基法之
    適用。被告給付原告7人之薪資除本薪外，尚包括「夜點費
    」（即原告7人）、「領班加給」（即原告陳填、蘇政琿）
    及「司機加給」（即原告陳永裕）等，惟被告於原告7人退
    休時，在給付退休金、計算月平均工資時，卻未計入上開「
    夜點費」、「領班加給」及「司機加給」，致原告7人所領
    得之退休金各有所短少。因原告7人之工作時間橫跨民國73
    年7月10日勞基法施行前後，故其退休金計算需區分為勞基
    法施行前、勞基法施行後計算。勞基法施行前之退休金發給
    ，原告7人係適用臺灣省工廠工人退休規則（下亦稱前開退
    休規則）之相關規定，依前開退休規則第9條之規定計算基
    數，至於平均工資之計算方式則依前開退休規則第10條之規
    定，以勞基法施行前之基數乘以退休前三個月之平均工資。
    又原告7人於勞基法施行後之退休金發給，則回歸勞基法之
    規定，依勞基法第55條第1項第1款、第2項規定，以勞基法
    施行後之基數乘以退休前六個月之平均工資。而被告所從事
    之事業為電力供應業，具有24小時從不間斷之特質，因而有
    僱用夜班人員之需求，且夜點費既為輪值大、小夜班之勞工
    所獨有，且係以勞工實際輪值工時為計算基準，顯與勞工提
    供勞務間有密切關連性，亦應認具有勞務對價性。另原告陳
    填、蘇政暉之領班加給，乃因擔任領班，承擔較重責任而獲
    得之工作報酬，且領取領班加給即不得再領取司機加給，係
    屬每月均有之薪資收入，亦屬經常性給與，應列入平均工資
    計算。原告陳永裕之職級名稱為「線路裝修員」，並非司機
    ，係兼任司機之工作而領有司機加給，故司機津貼即屬其工
    作報酬，符合勞動對價及經常性給與之要件，當屬工資，亦
    應列入平均工資計算。然被告於核發原告7人退休金時，均
    未將夜點費、領班加給及司機加給納入平均工資據以計算退
    休金，致原告7人所領得之退休金各有短少如附表「應補發
    退休金」欄所示之金額【原告陳填為新臺幣（下同）341,55
    0元（即勞基法施行前為123,969.747元＋勞基法施行後為217
    ,580.253元＝341,550元）；原告原告蘇政琿為335,363元（
    即勞基法施行前為132,825元＋勞基法施行後為202,537.5元＝
    335,363元，小數點以下四捨五入《下均同》）；原告陳永裕
    為243,272元（即勞基法施行前為85,456.6661元＋勞基法施
    行後為157,815.1647元＝243,272元）；原告王其成為132,35
    0元（即勞基法施行前為65,266.6652元＋勞基法施行後為67,
    083.3318元＝132,350元）；原告張運田為137,125元（即勞
    基法施行前為30,666.666元＋勞基法施行後為106,458.331元
    ＝137,125元）；原告陳佳塔為120,800元（即勞基法施行前
    為69,727.8666元＋勞基法施行後為51,072.1328元＝120,800
    元）；原告邱世杰為85,819元（即勞基法施行前為36,736.1
    737元＋勞基法施行後為49,083.27元＝85,819元）】。為此，
    原告7人依前開退休規則第9條、第10條、勞基法第55條、第
    84條之2等規定，提起本件訴訟，請求被告分別給付原告如
    附表「應補發退休金」欄所示之金額及其法定遲延利息。並
    聲明：被告應分別給付原告如附表「應補發退休金」欄所示
    之金額，及各自附表「利息起算日」欄所示之日起至清償日
    止按年息5％之利息。
二、被告抗辯：
　㈠本件退休金核給事宜，應依國營事業管理法第14條、第33條
    暨經濟部退撫辦法及依該辦法編制之「經濟部所屬事業人員
    退休撫卹及資遣辦法作業手冊」（下亦稱前開作業手冊），
    並無勞基法之適用。原告王其成、陳佳塔為被告派用人員，
    亦為公務人員，屬勞基法第84條之「公務員兼具勞工身分者
    」，參經濟部109年10月5日經營字第10900701360號函，應
    適用經濟部64年5月26日訂定發布之退撫辦法，而公務人員
    退撫給與，為服公職而取得之國家對其退休後生活照顧義務
    之給予，係恩給制。另原告陳填、蘇政暉、陳永裕、張運田
    、邱世杰等五人為被告之雇用人員，其等「舊制年資退休金
    」全部源自被告提撥，亦屬恩給制，並非遞延工資給付。
　㈡「夜點費」始自日治時期，係提供全體夜勤人員補充體力購
    買餐食之用，與員工工作內容無直接關聯，僅實際輪值深夜
    、初夜班之人員方得領取，每位員工於不同月份所領取之金
    額均不固定，如值班未達2小時不得請求，跨年夜值班亦僅
    能請求1次，故不具有經常性給與之性質，亦不因職位、職
    等或工作性質不同而異，純係恩惠性措施，並非值班人員提
    供勞務給付之對價；況且夜點費未列入前開作業手冊所訂平
    均工資項目中，經濟部亦未准予列入，觀諸勞委會94年6月2
    0日勞動2字第0940032710號令、勞動部101年11月12日勞動2
    字第1010084893號函、經濟部109年8月28日經營字第109006
    74780號函均認定夜點費係屬勉勵、恩惠性質，且非屬行政
    院核定薪(工)資項目，無論其係固定發放與否，倘未變更其
    獎勵恩惠給與性質，亦不得列入工資範圍之內；另被告公司
    官網及業務公報多次公告調整各項餐費標準，並將夜點費與
    誤餐費同列，顯見夜點費亦屬餐費性質，自應作相同解釋，
    以求一致性，俾符合法之安定性；又薪資所得明細單及夜間
    點心費明細表皆載稱夜間點心（餐)費，益徵本件夜點費係
    屬「費用」，要非「因工作而獲得之報酬」甚明。縱認夜點
    費應予計入工資，亦僅勞基法施行後年資，始得將夜點費列
    入退休金計算，且應限於加發之初夜點心費175元、深夜點
    心費250元始有適用，基本之初夜點心費75元、深夜點心費1
    50元係餐費性質，應予排除。
　㈢領班加給，係對奉派擔任領班工作者所支給之激勵性給與，
    為勞基法施行細則第10條第2款明定之獎勵性給與，觀諸被
    告公司各單位設置領班應行注意事項等規定，足見領班薪給
    非為勞務之對價。且擔任領班非為經常性，可能依工作目標
    、性質而選任派充，抑或免除領班職務，故領班加給，並非
    經常性給與。再者，被告之員工兼任司機，不論每月開車次
    數多寡，皆支領相同數額之司機加給，全月未開車者，則僅
    是減半發給，故司機加給與提供之司機勞務，欠缺勞務對價
    性，且連續3個月出車次數未達4次者，應檢討是否續予指派
    ，故非經常性給與。原告陳永裕並非被告營業處部門所指派
    之兼任司機，無須負責車輛保管維護責任，其所駕駛車輛之
    兼任司機係由第三人擔任，易言之，被告營業處巡修部門大
    型車，係由一人兼任保養與駕駛，若因不同輪值時間由其他
    人員駕駛時，則按實際開車情形按日計給，原告陳永裕所領
    取108年9月、108年11月及109年1月給與均屬按日計次發給
    ，並非經常性給與。
　㈣依經濟部所定「經濟部所屬事業人員退休撫卹及資遣辦法」
    （下稱經濟部退撫辦法）及經濟部、改制前行政院勞工委員
    會相關命令及函釋均明示夜點費、領班加給係屬公司體恤、
    慰勞及鼓勵員工之性質，與勞基法規定之經常性給與有別，
    非屬勞基法第2條第3款所謂之工資，自不得列計退休平均工
    資範圍。即使認夜點費屬工資之一部而應納入退休金平均工
    資計算，依勞基法第84條之2規定，亦僅限於勞基法施行後
    之年資，且應限於加發之初夜點心費175元、深夜點心費250
    元始有適用，一般之初夜點心費75元、深夜點心費150元應
    予排除。且依經濟部函所示，領班加給核發初衷目的係為獎
    勵人員在工安維護上之表現，係屬恩給性質，並非工資。被
    告依經濟部退撫辦法所計算出之退休金總額，高於勞基法第
    55條所計算之總額，並未牴觸勞基法第1條保護勞工立法意
    旨。且原告7人於退休前曾收到被告所核發退休金通知單，
    對於退休金適用法令、計算方法及計入項目等，均未表示異
    議，且其中部分原告事隔數年始行使退休金差額請求權，原
    告7人行使權利有違誠信原則，應適用失權效法理，並應斟
    酌是否構成民法第148 條之權利濫用。是原告7人對被告之
    本件請求，為無理由。　　
  ㈤並聲明：⒈駁回原告之訴；⒉如受不利益判決，願供擔保請准
    宣告免為假執行。
三、兩造不爭執之事項及爭點：
  ㈠兩造不爭執之事項（本院逕採為判決之基礎，無庸證明）：
  ⒈原告7人分別自附表「年資起算日期」欄所示之日起受僱任職
    於被告，工作地點為被告之台中區營業處，分別擔任「線路
    裝修員」（即原告陳填、蘇政琿、陳永裕、張運田、邱世杰
    ）、「業務管理師」（即原告王其成）及「業務管理監」（
    即原告陳佳塔）等職務，原告王其成、陳佳塔為被告派用人
    員，屬勞基法第84條之「公務員兼具勞工身分者」； 原告
    陳填、蘇政暉、陳永裕、張運田、邱世杰等五人則為被告雇
    用人員。
  ⒉原告7人任職期間，被告均按其輪班之班次及時間核發夜點
    費。
  ⒊原告7人之年資起算日、退休日，退休金基數各如附表所示
    。被告於原告七人退休時未將系爭夜點費、領班加給、司機
    加給列入平均工資。
  ㈡本件爭點：
  ⒈系爭夜點費、領班加給、司機加給是否屬勞基法第2 條第3 
    款之工資，而應將其計入平均工資以計算原告之退休金？如
    為肯定，則計算補發退休金之適用期間、適用範圍為何？原
    告得請求被告補發之退休金數額為何？
  ⒉原告7人提起本件訴訟，是否權利濫用？
四、得心證之理由：
  ㈠本件平均工資之認定，應適用勞基法規定：
　⒈查被告為經濟部所屬國營事業，經濟部所屬國營事業之員工
    按其進用方式分為派用人員及雇用人員二類，派用人員屬勞
    基法施行細則第50條前段所規定之「依各項公務員人事法令
    任用、派用、聘用、遴用而於本法第3 條所定各業從事工作
    獲致薪資之人員」，即勞基法第84條所規定之「公務員兼具
    勞工身分者」，而雇用人員則係純勞工身分；又經濟部為求
    各事業派用人員與雇用人員退撫給與標準一致，依據國營事
    業管理法第33條授權修訂經濟部退撫辦法，而為統一部屬各
    機構今後退撫作業一致，遂由經濟部國營事業委員會研訂前
    開作業手冊以為實務作業之準繩，是經濟部屬事業人員之退
    撫及資遣固得依經濟部退撫辦法及前開作業手冊辦理，但仍
    不得與勞基法規定相悖。本件原告王其成、陳佳塔為被告派
    用人員，屬勞基法第84條之公務員兼具勞工身分者，原告陳
    填、蘇政暉、陳永裕、張運田、邱世杰等五人則為被告雇用
    人員；又原告王其成、陳佳塔均係於108年8月30日以前退休
    乙節，為兩造所共認，有如前述。依108年8月30日修正前經
    濟部退撫辦法第6條規定：「各機構人員退休金按其在勞基
    法施行前後之工作年資，分別依臺灣省工廠工人退休規則及
    勞基法之規定計算。其在15年以內之工作年資，每滿1年給
    與2個基數；超過15年之工作年資，在勞基法施行前者，每
    滿1年給與半個基數，最高給與35個基數，超過之工作年資
    不予計算，在勞基法施行後者，每滿1年給與1個基數。其剩
    餘年資未滿半年者，以半年計，滿半年者，以1 年計。但其
    在勞基法施行前後之工作年資，合計退休最高給與45個基數
    為限」。又經濟部退撫辦法第2條規定：「本辦法所稱各機
    構人員，指各機構支領薪給之派用人員及雇用人員」，第3
    條明定：「本辦法所稱基數，係指計算事由發生時1個月平
    均工資。平均工資依勞基法有關規定辦理」，可見經濟部退
    撫辦法關於適用該辦法之國營事業人員之退休金，有關平均
    工資計算，均應依勞基法規定辦理。而勞基法第2條第4款規
    定：「平均工資之規定：謂計算事由發生之當日前6個月內
    所得『工資』總額除以該期間之總日數所得之金額」。是兩造
    間關於計算退休金之平均工資，自應依前揭勞基法之規定辦
    理。
  ⒉被告雖陳稱台電員工之退休待遇適用前開作業手冊之結果，
    將僻地（離島）加給、全勤獎金、假日加班費、服役年資等
    項目均計入退休金之項目，且於勞基法施行前之零星月數，
    則按比例計算基數，顯然優於勞基法及臺灣省工廠工人退休
    規則等語。然勞基法係國家為實現憲法保護勞工之基本國策
    所制定之法律，其所定勞動條件為最低標準，故於勞基法公
    布施行後，各事業單位固得依其事業性質及勞動態樣與勞工
    另行訂定勞動條件，然仍不得低於勞基法所定之最低標準，
    作業手冊所訂所屬人員待遇及福利標準，如有不及勞基法之
    最低標準而抵觸勞基法者，自仍應依勞基法規定為之，尚不
    即以部分勞動條件優於勞基法，即認本件應全盤適用該作業
    手冊。且查經濟部退撫辦法既已明定「平均工資依勞基法有
    關規定辦理」，則前開作業手冊在別無法律授權排除適用勞
    基法有關規定之情形下，由經濟部單方將平均工資之定義限
    縮在「計算平均工資之經常性給與：目前各機構人員之（薪
    ）工資，除單一薪給、延長工作時間工資（超時工作報酬、
    加班費均屬之，以下同）及經本部核定准併入平均工資計算
    之經常性給與者（如附件貳之一）外，其餘項目不予列入平
    均工資計算，如確認應列入計算平均工資者應詳述理由，報
    經本部核可後始得併計。」之範圍，顯已逸脫經濟部退撫辦
    法第3條之文義，難謂適法。是被告抗辯本件平均工資之認
    定，應適用前開作業手冊，而非勞基法規定等語，自難憑採
    。 
  ㈡原告7人之系爭夜點費應列入平均工資計算退休金：　
  ⒈按工資謂勞工因工作而獲得之報酬，包括工資、薪金及按計
    時、計日、計月、計件以現金或實物等方式給與之獎金、津
    貼及其他任何名義之經常性給與均屬之。勞基法第2條第1、
    3款分別定有明文。是工資係勞工勞動之報酬對價且為經常
    性之給與。所謂經常性之給與，只要在一般情形下經常可以
    領得之給付即屬之，舉凡某種給與係屬工作上之報酬，在制
    度上有經常性者，均得列入平均工資以之計算退休金。故勞
    工因工作所得之報酬，倘符合「勞務對價性」及「給與經常
    性」二項要件時，依法即應認定為工資。判斷某項給付是否
    具「勞務對價性」及「給與經常性」，應依一般社會之通常
    觀念為之，其給付名稱為何，尚非所問。是以雇主依勞動契
    約、工作規則或團體協約之約定，對勞工提供之勞務反覆應
    為之給與，乃雇主在訂立勞動契約或制定工作規則或簽立團
    體協約前已經評量之勞動成本，無論其名義為何，如在制度
    上通常屬勞工提供勞務，並在時間上可經常性取得之對價（
    報酬），即具工資之性質而應納入平均工資之計算基礎（最
    高法院100年度台上字第801號民事裁判意旨參照）。
  ⒉原告7人均應依被告排定之班表輪值夜班，原告7人如實際輪
    值夜班，被告均發給夜點費，為兩造所共認，有如前述。又
    原告7人，除夜點費用，並未支領輪班津貼乙節，為被告所
    不爭執，足見被告無論員工工作時間為正常工時或常態晝夜
    輪班之三班制，如有按表輪值夜班，一律僅支領夜點費，堪
    認夜點費性質上應屬「夜間執勤津貼」，即為員工於夜班時
    間提供勞務之對價，要非雇主為改善勞工生活所為之補助性
    、偶然性、任意性或勉勵性等臨時起意而與工作無關之恩惠
    性給與。
  ⒊觀諸被告所提其夜點費歷次調整情形表（見本院卷一第187頁
    ），可知夜點費之發給於42年以前即以現金發放並全面實施
    而行之有年，而各員工之值班時間均按月排定，縱認夜點費
    於發放之初帶有恩惠性給與之性質，然於長期實施後，業經
    雇主予以制度化，並因應公司業務型態而具有常態性，與一
    般公司行號為應付臨時性任務需求偶爾為之者不同，為勞工
    服勞務時所得預見、信賴或為期待之可能，該給付即已具制
    度上之經常性，堪認已有「勞務對價性」及「經常性給與」
    之特性，應屬工資，自不因給付名稱不同而異其判斷，或給
    付之初係源自餐點津貼，即否認其為工資性質。又依被告所
    述，夜點費數額雖不因勞工職位、工作內容、年資之不同而
    有差異，且非以輪值夜班之「時數」計費，不足2小時亦不
    得支領，然發給之總數額仍隨勞工夜間出勤時數多寡而變化
    ，勞工提供勞務之工作時間分布在大、小夜班時段愈多者，
    所得領取夜點費數額亦愈高，因此勞工每人每月所得領取之
    夜點費數額，與從事夜間工作總時數息息相關。再衡諸夜間
    工作與一般人之正常生理特性相違，夜間工作者需付出較多
    之集中力及體力，並犧牲夜間睡眠之習慣，故就工作內容相
    同之日班及小夜班、大夜班勞工，給予後二者較佳之工資待
    遇，此種因特殊時間之工作條件而對勞工所增加之現金給付
    ，依一般觀念可認係為酬庸，用以彌補勞工因於特殊工作時
    間提供勞務之特殊辛勞與負擔，應係雇主針對勞工所提供勞
    務之特性而發放，本質上應屬勞工於該值班時段之勞務對價
    。則原告7人所領取夜點費之性質，在原告7人提供夜班輪值
    之勞務時，被告即有給付義務，而原告7人亦認知若輪值夜
    班，即可領取此項給付，已具備「勞務對價」及「經常性給
    與」之性質，自屬工資之一環。
  ⒋被告雖以經濟部目前仍認公營事業夜點費並非屬工資，係源
    自於發給夜間輪值人員之恩給制度，屬勉勵、恩惠性質，且
    非屬行政院核定薪（工）資項目，經濟部歷來未將夜點費列
    入工資計算等語置辯，並引用經濟部109年10月5日經營字第
    10900701360號函文（見本院卷一第309至313頁）及經濟部1
    10年9月7日經營字第11020369710號復本院函文為據（見本
    院卷一第419至422頁）。惟依勞基法第2條第3款就工資所為
    定義，只須符合勞工因工作而獲得之報酬，以現金或實物等
    方式之經常性給與均屬之，被告上開所述及函文，僅屬行政
    函釋或事業單位內部規定，性質上並非法律，且與勞基法之
    規定及說明不符，並無從採為有利於被告認定之依據。況查
    ，勞基法施行細則第10條第9款於94年6月14日修正時將有關
    夜點費及誤餐費之規定刪除，修正理由為：「鑒於事業單位
    迭有將『輪班津貼』或『夜勤津貼』等具有工資性質之給付，以
    『夜點費』或『誤餐費』名義發放，以減輕雇主日後平均工資之
    給付責任，實有欠妥，爰修正刪除勞基法施行細則第10條第
    9 款之『夜點費』或『誤餐費』規定，嗣後有關夜點費及誤餐費
    是否為工資，應依該法第2條第3款規定及上開原則，個案認
    定」。可見修正前條文，原意僅就不具勞工工作對價性質之
    補助性、偶然性、任意性支出，排除於工資範圍。是夜點費
    是否為工資，仍應依法就其是否為工作型態下之經常性給與
    及勞務對價，個案認定之。勞基法第2條第3款規定，雇主給
    予之實物，只要符合係為勞務之對價及經常性給與之特質要
    件，亦不脫工資之範疇，不能僅以雇主主觀認定夜點費係恩
    惠性給予，即否認其為工資之本質。是被告前開所辯，並無
    可採。
  ⒌被告抗辯：縱認夜點費應計入退休平均工資，亦應不得採計
    勞基法施行前年資部分，並應扣除等同誤餐費折算之退休金
    （即「基本」之初夜點心費75元與深夜點心費150元並非工
    資，僅「加發」之初夜點心費175元與深夜點心費250元部分
    得計入平均工資）等語。惟勞基法於73年7月30日公布，73
    年8月1日生效，而原告7人服務期間均跨越勞基法施行前後
    ，依勞基法第84條之2前段、後段規定：「勞工工作年資自
    受僱之日起算，適用本法前之工作年資，其資遣費及退休金
    給與標準，依其當時應適用之法令規定計算」、「適用本法
    後之工作年資，其資遣費及退休金給與標準，依第17條及第
    55條規定計算」。則原告7人在適用勞基法前之年資及退休
    金給與標準，自應依當時適用之法令即「臺灣省工廠工人退
    休規則」之規定計算，觀之108年8月30日修正前經濟部退撫
    辦法第6條前段及現行辦法第9條，亦同此規定；關於適用勞
    基法後之年資及退休金給與標準，則依勞基法第55條規定計
    算。至於退休金基數計算方式所稱工資，依臺灣省工廠工人
    退休規則第10條第2項規定：「前項所稱工資，依工廠法施
    行細則第4條之規定」，而工廠法施行細則第4條與勞基法第
    2條第3款規定之工資，兩者內涵相同，故依據勞基法第84條
    之2規定，在勞基法前後之年資，不論係適用臺灣省工廠工
    人退休規則或勞基法，其認定標準相同，僅需符合「勞務對
    價性」與「經常性給與」，即屬工資。本件夜點費係屬工資
    ，業如前述，即應計入原告7人之退休金計算，要無排除勞
    基法施行前年資之理。又夜點費具備「勞務對價性」與「經
    常性給與」之要件，而屬工資之一部，已如前述，本於相同
    之說明，亦無從區分初夜點心費其中之75元與深夜點心費其
    中之150元部分而割裂認定之理。是被告前開抗辯，亦非可
    採。
  ⒍綜上，系爭夜點費已成為兩造間因特定工作條件而為固定常
    態工作中可取得之給與，為勞工因經常性提供勞務所得之報
    酬，具有「勞務對價性」及「經常性給與」之性質，而構成
    勞工於勞動關係所得薪資總額一部分之給與項目，則該項給
    與認作工資之計算結果應接近勞工平日實際收入水準，為期
    保障勞工在退休後仍能擁有正常工作時一般收入水準，以完
    成雇主履行法定保護照顧之義務，解釋上亦應將夜點費納入
    勞基法所定平均工資之計算之列，以適正反映勞工在通常狀
    態下自勞動關係取得生活資金之金額水準，進而提供勞工在
    退休後無工作所得時，由雇主支給所得替代之生活保障。　
　㈢原告陳填、蘇政琿之系爭領班加給，及原告陳永裕之系爭司
    機加給，均屬於工資之一部分，應列入平均工資計算退休金
    ：　　 
  ⒈原告陳填、蘇政琿領取之系爭領班加給及原告陳永裕領取之
    系爭司機加給，係被告依其公司兼任司機加給支給要點、各
    單位設置領班辦法所核發，業據被告陳明在卷；又陳永裕在
    職期間，雖非全月擔任兼任司機，其駕駛車輛之定期檢查（
    初級保養）係另由專人負責，惟另基於工作安全，依規定每
    日出車作業前須由駕駛人進行車輛狀況檢點乙節，有被告11
    0年9月28日電人字第1100019746號函附車輛定期檢查及每日
    作業檢點紀錄表在卷可按（見本院卷一第431至611頁），堪
    認原告陳填、蘇政琿係基於被告業務上之需要而擔任領班，
    被告並按月發給領班加給；原告陳永裕亦係基於被告業務上
    之需要而兼任司機，執行原本線路裝修員以外之業務，被告
    並按月依其執行該司機業務而發給司機加給。且參諸卷附原
    告陳填、蘇政琿、陳永裕退休前6個月之薪給清單，係固定
    按月領取該領班加給、司機加給，堪認原告陳填、蘇政琿擔
    任領班執行業務及原告陳永裕兼任司機執行業務，均具有常
    態性。是被告於原告陳填、蘇政琿及陳永裕在職期間因各擔
    任領班、兼任司機所給付之領班加給、司機加給，自非因臨
    時性之業務需求所偶發之款項，且係在特定工作條件下，所
    形成固定常態工作中可取得之給與，自具有制度上經常性。
    易言之，類此雇主因特殊工作條件如擔任領班、兼任司機者
    而對勞工所加給之給付，本質上應認為係勞工從事領班工作
    、兼任司機工作之勞務對價。
  ⒉被告固抗辯：依經濟部函釋，領班加給及司機加給均屬勉勵
    、恩惠性質之給與，非屬勞工工作之對價，均排除列入平均
    工資計算；且最高法院86年度台上字第255號民事判決，亦
    認為領班加給屬於激勵性給與，不計入工資；又依被告之員
    工兼任司機，不論每月開車次數多寡，皆支領相同數額之兼
    任司機加給，又全月未開車者，兼任司機加給仍發給，只是
    減半發給，顯與提供之司機勞務，非有對價關係；原告陳永
    裕職稱為線路裝修員，核係外勤工作者，駕車為執行線路維
    修之附隨義務，具有必要性，並非額外工作等語，並舉經濟
    部96年5月17日經營字第09602605480號函、108年8月21日經
    營字第10803517540號函為佐。然查：
    ⑴細繹最高法院86年度台上字第255號民事判決中所述「按工
      資實係勞工之勞力所得，為其勞動對價而給付之經常性給
      與。倘雇主為改善勞工生活而給付非經常性給與；或為其
      單方之目的，給付具有勉勵、恩惠性質之給與，即非為勞
      工之工作給付之對價，與勞動契約上之經常性給與有別，
      不得列入工資範圍之內。兩造爭執之海外津貼，顧名思義
      ，係派駐國外工作之額外津貼，就當時派駐海外之員工而
      言，固屬勞工願赴海外地區服勞務之對價，然就企業主與
      勞工互動之整體而言，勞工派駐海外未必為經常性，極有
      可能依工作目標、性質而選派或輪調，而各國之勞動條件
      ，幣值、生活水準大多不同，且薪資係折成當地幣值在國
      外工區發放，有滙率變動問題，極難有統一之標準，是以
      加計之海外津貼，性質上與差旅津貼相似，並非經常性給
      與。即就本案海外津貼之細目而論，地域加給為海外津貼
      之基本，屬獎勵性給與；施工津貼、領班加給與『工作績
      效獎金』類似，屬為激勵員工士氣，加強施工、督導績效
      而發給，有如『競賽獎金、特殊功績獎金』，亦非經常性給
      與…從而兩造間之規則，未將上述四項海外津貼列入『平均
      工資』之計算，並未違反勞基法之強制或禁止規定。」等
      語，可知該判決係闡釋認定某項給付是否為工資時，應從
      勞工工作給付之對價及勞動契約上之經常性觀點，以該給
      付之性質，是否係勞務之提出處於對價關係之經常性給與
      為斷，至於其給付名稱為何，則非所問；該判決所指之「
      領班加給」乃屬海外津貼細目之一，而其不列入平均工資
      之計算，係就該案原告支領該項給付尚因企業業務一時之
      工作目標而選派，輪派勞工赴任海外之考量，而認該給與
      不具經常性，此與本件原告陳填、蘇政琿退休前6個月穩
      定領有領班加給，應非基於偶發之工作目標、績效評比而
      一時派任領班、發放領班加給之情形有所不同，自難援引
      以前開最高法院判決而認被告抗辯為可採。
    ⑵觀諸原告陳永裕之薪給清單，原告陳永裕退休前6個月係按
      月領有司機加給，且領取金額並無減半之情事；參酌被告
      之100年11月4日電人字第10010010351號函略以：「各單
      位應貫徹執行本公司100 年6 月22日電人字第1000607062
      1 號函規定，非屬實際從事工程技術現場工作車輛之兼任
      司機，不得支領兼任司機加給」等語（見本院卷一第315
      頁），足見被告自前開函文發布後，僅有擔任實際從事工
      程技術現場工作車輛之兼任司機，方得支領兼任司機加給
      。而原告陳永裕為線路裝修員，縱依被告所稱因其從事外
      勘工作，二人一組，駕駛工程車輛前往，駕車乃工作之一
      部份，具有必要性即車輛駕駛為其等執行線路維修職務之
      附隨業務，被告既因其等擔任車輛駕駛之工作，而另外給
      予加給，是被告確實有因原告陳永裕從事駕駛工作項目而
      核給該項給付，以作為原告陳永裕提供勞務之對價，原告
      陳永裕擔任司機執行業務具有常態性，司機加給自係在附
      屬工作條件下，所形成固定常態工作中可取得之給與而具
      有經常性。
　  ⑶綜上，被告發放之系爭領班加給、司機加給具有「勞務對
      價性」及「經常性給與」之性質，核屬勞基法第2條第3款
      所謂之工資，則被告所舉上開函示，僅屬行政函釋或事業
      單位內部規定，性質上並非法律，且與上開勞基法之規定
      及說明不符，當無從採為有利於被告認定之依據。
  ⒊系爭領班加給、司機加給既經被告核准擔任領班及兼任司機
    業務之勞工所獨有，亦與勞工提供勞務間有密切關連性，應
    認具有勞務對價性，堪認系爭領班加給及司機加給係屬勞雇
    雙方間就特定工作條件達成之協議，並成為勞工於一般情形
    下經常可以領得之給付，其性質上屬於勞工因工作所獲之報
    酬，在制度上亦具有經常性，而符合上揭「勞務對價性」及
    「經常性給與」之要件，自屬工資之一部分，而應列入平均
    工資之項目。
　㈣原告7人各請求被告給付附表所示退休金差額本息，為有理由
    ：
　⒈勞工退休金之給與標準，按其工作年資，每滿1年給與2個基
    數。但超過15年之工作年資，每滿1年給與1個基數，最高總
    數以45個基數為限。前項第1款退休金基數之標準，係指核
    准退休時1個月平均工資，勞基法第55條第1項第1款、第2項
    定有明文。又108年8月30日修正前經濟部退撫辦法第6條規
    定：「各機構人員退休金按其在勞基法施行前後之工作年資
    ，分別依臺灣省工廠工人退休規則及勞基法之規定計算。其
    在15年以內之工作年資，每滿1年給與2個基數；超過15年之
    工作年資，在勞基法施行前者，每滿1年給與半個基數，最
    高給與35個基數，超過之工作年資不予計算，在勞基法施行
    後者，每滿1年給與1個基數。其剩餘年資未滿半年者，以半
    年計，滿半年者，以1年計。但其在勞基法施行前後之工作
    年資，合計退休最高給與45個基數為限」；而臺灣省工廠工
    人退休規則第9條第1款亦規定：「工人退休金之給與規定如
    左：依第5條規定自願退休之工人及依第6條規定命令退休
    之工人，工作年資滿15年者，應由工廠給與30個基數之退休
    金，工作年資超過15年者，每逾1年增給半個基數之退休金
    ，其賸餘年資滿半年者以1年計算，未滿半年者不計。合計
    最高以35個基數為限」。
　⒉原告陳填、蘇政琿所領之系爭夜點費，及原告陳填、蘇政琿
    所領之系爭領班加給，暨原告陳永裕所領之系爭司機加給，
    均屬工資性質，已如上述，則被告計算原告7人退休時所得
    請領之退休金時，自應將之列入其等之平均工資。又系爭夜
    點費、領班加給、司機加給經計入平均工資後，原告7人所
    得請求之退休金差額，其金額及計算方式詳如附表所示。從
    而，原告7人主張被告應分別給付其等如附表所示「應補發
    退休金」欄之金額，並依勞基法第55條第3項前段規定，各
    自其等退休之日起30日之翌日（即如附表所示「利息起算日
    」欄所示之日）起至清償日止，給付應補發退休金差額按週
    年利率5％計算之利息，為屬有據，應予准許。
　⒊被告雖抗辯：政府就退撫舊制退撫給與，全部源自政府預算
    之恩給制範疇，涉及國家財政資源分配之社會關聯性，參照
    司法院大法官釋字第782 號解釋，司法審查相關立法是否符
    合比例原則及有無違反信賴保護原則時，應採取較為寬鬆之
    審查基準，而作有利於政府、公營事業之解釋。又系爭夜點
    費若納入退休金之平均工資計算，不僅違反依法行政原則，
    且將大幅增加被告人事成本，衍生其他部會及所屬國營事業
    夜勤人員要求援引，造成國家財政嚴重負擔，尤有甚者，早
    年退休員工恐將請求追溯補發（如近年個案），徒增司法訟
    源，影響公共利益至鉅，本件原告7人於退休前曾收到被告
    所核發退休金通知單，對於退休金適用法令、計算方法及計
    入項目等，均未表示異議，且其中部分原告事隔數年始行使
    退休金差額請求權，有違誠信原則，應適用失權效法理，並
    應斟酌是否構成民法第148 條之權利濫用等語。然細繹司法
    院大法官釋字第782 號解釋理由書中所謂：「司法審查相關
    立法是否符合比例原則及有無違反信賴保護原則時，應採取
    較為寬鬆之審查基準」，係指就政府提撥之費用本息及其發
    給要件，「立法機關」有一定立法形成空間，就此財源產生
    之財產上請求權，「立法者」得有相對較高之調整形成空間
    ，關涉司法與立法權力分立，與本件係在探究國營事業之被
    告有無遵守立法者所定勞基法中有關「工資」及「平均工資
    」之強制規定，顯屬不同層次之問題，且依民法第71條規定
    ，法律行為違反強制規定者，無效，故被告在計算原告之退
    休金時，關於系爭夜點費應納入平均工資計算，卻違反勞基
    法之強制規定，而未列計在內，法院即無寬認審查之空間。
    又被告既為國營事業，更應恪遵勞基法之強制規定，如因違
    反強制規定，長年短少給付眾多勞工之退休金，依法本即應
    予補發，此補發金額係原本被告即應編列之預算及成本，並
    非因受短少給付退休金之勞工訴請補發，才增加之成本，更
    屬勞工之合法權利行為，則原告7人行使權利並無違反誠信
    原則或應適用失權效法理之情事，亦無權利濫用可言。是被
    告前開所辯，並無可採。　
  ㈤綜上所述，原告7人依前開退休規則第9條、第10條、勞基法
    第55條、第84條之2等規定，請求被告分別給付其等如附表
    「應補發退休金」欄所示之金額，及各自附表「利息起算日
    」欄所示日期起至清償日止按年息5%計算之利息，為有理由
    ，應予准許。
五、法院就勞工之給付請求，為雇主敗訴之判決時，應依職權宣
    告假執行；前項情形，法院應同時宣告雇主得供擔保或將請
    求標的物提存而免為假執行，勞動事件法第44條第1項、第2
    項定有明文。本判決係就勞工之給付請求，為雇主敗訴之判
    決，爰依上開規定依職權宣告假執行，並同時宣告被告提供
    相當擔保金額後，得免為假執行。
六、本件事證已臻明確，兩造其餘攻擊防禦方法，核與判決結果
    不生影響，自無庸逐一論述。 　　
七、訴訟費用負擔之依據：民事訴訟法第78條。 
中    華    民    國   110    年    11   月    12    日
                  勞動法庭    法  官  何世全
一、上正本係照原本作成。
二、如對本判決上訴，須於判決送達後20日內向本院提出上訴狀
    。如委任律師提起上訴者，應一併繳納上訴審裁判費。
三、提起上訴，應以上訴狀表明(一)對於第一審判決不服之程度
    ，及應如何廢棄或變更之聲明，(二)上訴理由（民事訴訟法
    第441條第1項第3款、第4款），提出於第一審法院。
中    華    民    國   110    年    11   月    12    日
                              書記官  陳弘祥
附表：
編號 姓名 年資起算日 退休日期 退休金基數（個）  平均夜點費、領班加給、司機加給（新臺幣）  應補發退休金（新臺幣） 利息起算日(民國) 1 陳填 65年6月15日 109年4月30日 勞基法施行前 16.3333 退休前3個月 7590 341,550元 109年5月31日     勞基法施行後 28.6667 退休前6個月 7590   2 蘇政暉 64年11月1日 108年6月30日 勞基法施行前 17.5 退休前3個月 7590 335,363元 108年7月31日     勞基法施行後 27.5 退休前6個月 7365   3 陳永裕 65年11月1日 109年1月31日 勞基法施行前 15.5 退休前3個月 5513.3333 243,372元 109年3月2日     勞基法施行後 29.5 退休前6個月 5349.6666   4 王其成 62年8月20日 105年3月31日 勞基法施行前 22 退休前3個月 2966.6666 132,350元 105年5月1日     勞基法施行後 23 退休前6個月 2916.6666   5 張運田 68年8月8日 109年4月30日 勞基法施行前 10 退休前3個月 3066.6666 137,125元 109年5月31日     勞基法施行後 35 退休前6個月 3041.6666   6 陳佳塔 60年10月6日 105年1月1日 勞基法施行前 25.6667 退休前3個月 2716.6666 120,800元 105年2月1日     勞基法施行後 19.3333 退休前6個月 2641.6666   7 邱世杰 64年1月1日 108年7月31日 勞基法施行前 19.1667 退休前3個月 1916.6666 85,819元 108年8月31日     勞基法施行後 25.8333 退休前6個月 1900